臺灣高雄地方法院民事判決
111年度訴字第64號
原      告  沈劉城  
訴訟代理人  楊靖儀律師
被      告  林靜蘭  
上列當事人間請求塗銷抵押權登記事件，本院於民國111年2月17
日言詞辯論終結，判決如下：
    主  文
被告應將原告所有坐落高雄市○○區○○段○○○○○地號土地
及其上同段六○三七建號建物（設定權利範圍全部），於民國八
十五年四月二日以八十五年鳳字第五○三三號設定擔保債權總額
本金最高限額新臺幣貳佰萬元之抵押權設定登記予以塗銷。
訴訟費用由被告負擔。
    事實及理由
壹、程序事項：
    被告經合法通知，未於言詞辯論期日到場，核無民事訴訟法
    第386條各款所列情形，爰依原告之聲請，由其一造辯論而
    為判決。
貳、實體事項：
一、原告主張：原告為坐落高雄市○○區○○段00000 地號土地及其
    上同段6037建號建物（下稱系爭房地）之所有權人，系
    爭房地於民國85年4 月2 日，由原告設定最高限額抵押權予
    被告（下稱系爭抵押權），擔保債權總金額為新臺幣（下同
    ）200萬元，債權存續期間自85年3 月27日至85年5 月26日
    。按系爭抵押權擔保之債權請求權最遲於85年5 月26日已可
    行使，故算至100年5月26日，已因罹於15年時效而消滅，且
    被告於消滅時效完成後，又逾5 年間不行使其抵押權，則依
    民法第880條規定，系爭抵押權已於105年5 月26日消滅，縱
    依被告於本院107年度審訴字第1595 號乙案中主張請求權時
    效應自89年間起算，則算至104 年，請求權亦已罹於時效，
    而被告逾5年不實行其抵押權，故系爭抵押權遲至109年間已
    消滅。是以，被告之系爭抵押權既已消滅，卻仍未塗銷登記
    ，即有害原告所有權之圓滿，自有予以塗銷之必要。為此，
    爰本於所有權人地位提起本件訴訟。並聲明：被告應將系爭
    抵押權設定登記予以塗銷。
二、被告未於言詞辯論期日到場，亦未提出書狀作何聲明或陳述
    。
三、法院得心證之理由：
  ㈠原告主張之事實，業據其提出系爭房地之第一類登記謄本、
　　另案民事起訴狀、民事答辯狀、民事準備一狀、民事答辯狀
    Ⅱ等件附卷可稽（參見本院審訴字卷第13至40頁），而被告
    經合法通知未到庭，且未提出任何書狀作何聲明及陳述，依
    據民事訴訟法第280 條第1 、3 項規定，已發生視為自認之
    法律效果，自堪信原告主張為真實。
　㈡按清償期，除法律另有規定或契約另有訂定，或得依債之性
    質或其他情形決定者外，債權人得隨時請求清償，債務人亦
    得隨時為清償。請求權，因15年間不行使而消滅；消滅時效
    ，自請求權可行使時起算；消滅時效，因左列事由而中斷：
    ⒈請求。⒉承認。⒊起訴；時效中斷者，自中斷之事由終止時
    ，重行起算。因起訴而中斷之時效，自受確定判決，或因其
    他方法訴訟終結時，重行起算。民法第315條、第125 條前
    段、第128 條第1項、第129 條第1項、第137條第1、2項規
    定分別定有明文。次按最高限額抵押權係債務人或第三人提
    供其不動產為擔保，就債權人對債務人一定範圍內之不特定
    債權，在最高限額內設定之抵押權。最高限額抵押權所擔保
    之債權，以由一定法律關係所生之債權或基於票據所生之權
    利為限；最高限額抵押權所擔保之原債權，因約定之原債權
    確定期日屆至而確定；最高限額抵押權所擔保之債權，其請
    求權已因時效而消滅，如抵押權人於消滅時效完成後，5 年
    間不實行其抵押權者，該債權不再屬於最高限額抵押權擔保
    之範圍，96年3月28日增訂、96年9月28日施行之民法第881
    條之1第1、2項、第881條之12第1項第1款、第881條之15分
    別定有明文。又上開規定於民法物權編修正施行前設定之最
    高限額抵押權，亦適用之。民法物權編施行法第17條規定亦
    有明文。而最高限額抵押權確定後，即成為普通抵押權，其
    從屬性因而回復，其所擔保之債權即為確定時存在且於不逾
    最高限額之擔保範圍內為特定債權（最高法院91年度台上字
    第641號判決意旨參照）。另按以抵押權擔保之債權，其請
    求權已因時效而消滅，如抵押權人於消滅時效完成後，5年
    間不實行其抵押權者，其抵押權消滅。民法第880條規定亦
    定有明文。
  ㈢查系爭房地之抵押權設定登記案件雖已逾法定保存年限而業
    已銷毀，有高雄市政府地政局鳳山地政事務所110年12月8日
    高市地鳳登字第11071140800號函1份附卷可稽（參見本院審
    訴字卷第79頁），惟觀諸系爭房地之第一類登記謄本之記載
    ，系爭抵押權所擔保之債權之約定存續期間為85年3月27日
    至5月26日，清償日期為85年5月26日，是系爭抵押權之存續
    期間已屆至，系爭抵押權所擔保之債權業已確定，且被告自
    85年5月26日起已可行使系爭抵押權所擔保之債權請求權。
    再審酌被告於另案中曾答辯兩造前因系爭抵押權設定事由，
    經本院以87年度訴字第1625號事件審理，被告於該事件中曾
    向原告請求返還200萬元借款本息，嗣經本院為判決後，被
    告不服提起上訴，由臺灣高等法院高雄分院（下稱雄分院）
    以88年度上字第370號事件審理並為判決確定，是系爭抵押
    權之請求權消滅時效應自起訴時中斷，並自89年間重行起算
    等節，有原告提出之被告另案民事答辯狀及雄分院88年度上
    字第370號判決各1份附卷可參（參見本院審訴字卷第25至34
    頁）。準此，縱使對被告採以最有利之計算，即自被告另案
    該答辯之89年間重新起算系爭抵押權之債權請求權得行使之
    期間，該債權之請求權亦於104年間已時效完成，且被告並
    未舉證證明系爭抵押權所擔保之債權請求有何時效中斷等時
    效尚未完成之事由，則目前卷內事證，堪信原告主張系爭抵
    押權擔保之債權請求權已因前由而時效完成等節，應屬事實
    。又被告於系爭抵押權所擔保之債權請求權消滅時效完成後
    5 年內即110年內，均未實行其抵押權，是依民法第881條之
    15 、第880條規定，系爭抵押權所擔保之債權已不再屬於系
    爭抵押權擔保之範圍，則原告主張系爭抵押權業已因除斥期
    間經過而消滅，即堪採信。
　㈣按所有人對於妨害其所有權者，得請求除去之，民法第767條
    第1項中段規定定有明文。系爭抵押權擔保之債權請求權已
    罹於時效而消滅，被告亦未於該債權請求權消滅時效完成後
    5 年內實行其抵押權，該債權自不再屬於系爭抵押權擔保之
    範圍，而系爭抵押權亦已因除斥期間完成而消滅。惟系爭抵
    押權登記仍繼續存在系爭房地上，自屬對原告就系爭房地之
    所有權行使造成妨害，從而，原告本於系爭房地所有權人地
    位，依據民法第767條第1項中段規定，請求被告應將系爭抵
    押權登記予以塗銷，為有理由，應予准許。　　
四、綜上所述，原告依民法第767條第1項中段規定，請求被告應
    將系爭抵押權登記予以塗銷，為有理由，應予准許。
五、訴訟費用之負擔依據：民事訴訟法第78條，判決如主文。
中    華    民    國   111    年    3    月    7     日
                  民事第三庭  法    官  黃姿育
以上正本係照原本作成。　　　　　　　　　
如對本判決上訴，須於判決送達後20日內向本院提出上訴狀。如
委任律師提起上訴者，應一併繳納上訴審裁判費。
中　　華　　民　　國　　111 　年　　3 　　月　　7 　　日
                              書 記 官  陳亭妤